【裁判字號】    95,訴,1887
【裁判日期】    981023
【裁判案由】    債務人異議之訴
【裁判全文】
臺灣桃園地方法院民事判決              95年度訴字第1887號
原      告  午○○
            丁○
            丙○
上一人
法定代理人  乙○○
            丑○○
原      告  子○○
法定代理人  辰○○
            辛○○
原      告  卯○○
            寅○○
            庚○○
            己○○
上二人
法定代理人  戊○○
            癸○○
共      同
訴訟代理人  壬○○
被      告  甲○○
訴訟代理人  巳○○
上列當事人間債務人異議之訴事件，於民國98年9 月23日言詞辯
論終結，本院判決如下：
    主  文
原告之訴駁回。
訴訟費用由原告負擔。
    事實及理由
壹、程序方面：
    按執行名義成立後，如有消滅或妨礙債權人請求之事由發生
    ，債務人得於強制執行程序終結前，向執行法院對債權人提
    起異議之訴，強制執行法第14條第1 項前段定有明文。查本
    件被告聲請對原告之被繼承人邵旭所為清償債務之強制執行
    事件，經本院以82年度執字第5310號清償債務強制執行事件
    受理而執行在案（下稱系爭執行程序）。嗣因邵旭於民國89
    年9 月6 日死亡，乃以邵旭之繼承人即原告為執行債務人續
    行執行，而於該強制執行事件尚未終結前，債務人即原告已
    提起本件債務人異議之訴等情，業據本院依職權調取系爭執
    行事件之執行卷宗查閱無訛，且為兩造所不爭執（見本院卷
    第58頁反面），則原告提起本件債務人異議之訴，合於前揭
    法律規定，先予敘明。
貳、實體方面：
一、原告起訴主張：
  (一)伊之被繼承人邵旭於77年與被告間之清償債務事件，經本院
    以77年度訴字第780 號判決，判決邵旭敗訴，嗣上訴台灣高
    等法院，經該院以78年度上字第217 號判決邵旭敗訴，再向
    最高法院提起上訴後將原判決廢棄發回高等法院更審（最高
    法院79年度台上字第2719號判決），由高等法院更審判決邵
    旭敗訴（台灣高等法院80年度上更(一)字第37號判決），末經
    最高法院裁定駁回上訴而告確定（最高法院81年度台上字第
    466 號裁定），依判決主文邵旭應給付被告新台幣（下同）
    200 萬元，及自71年11月9 日起至73年11月8 日止按中央銀
    行核定放款利率計算之利息，及自73年11月9 日起至清償日
    止按每百元每日5 分計算之違約金。嗣經被告持上開確定判
    決為執行名義，聲請強制執行取得台灣板橋地方法院（原台
    灣台北地方法院板橋分院，下稱板橋地院）78年12月23日北
    板分元民執速字第39357 號債權憑證。嗣被告於82年12月15
    日再執上開債權憑證聲請強制執行，經本院以82年度執字第
    5310號清償債務強制執行事件受理在案（即系爭執行程序）
    ，而依被告於系爭執行程序之強制執行聲請狀中所載可知，
    未受償部分為違約金177 萬9,766 元。
  (二)邵旭曾於76年間對被告提起塗銷抵押權登記之訴訟，經本院
    以76年度訴字第633 號判決邵旭敗訴，嗣上訴台灣高等法院
    ，經該院以76年度上字第997 號判決邵旭勝訴，再經最高法
    院77年度台上字第676 號裁定駁回被告上訴而告確定。上開
    台灣高等法院76年度上字第997 號判決理由三、四即已載明
    被告對邵旭之200 萬元債權不存在。而確定判決之理由雖無
    既判力，惟法院於判決理由中，就訴訟標的以外當事人主要
    之重要爭點，本於當事人辯論之結果，已為判斷時，其對此
    重要爭點所為之判斷，除有顯然違背法令之情形，或當事人
    已提新訴訟資料，足以推翻原判斷之情形外，應解釋在同一
    當事人就該重要爭點所提起之訴訟，法院及當事人就該已經
    法院判斷之重要爭點法律關係，皆不得任作相反之判斷或主
    張，始符訴訟程序上之誠信原則。依上開確定判決理由中之
    所述，已生爭點效，本件被告執行名義之債權已然消滅，有
    消滅或妨礙債權人請求之事由，符合強制執行法第14條第1
    項之規定，本件強制執行程序應予撤銷。
  (三)又被告就如何交付200 萬元予邵旭，未能舉證，故其主張金
    錢消費借貸200 萬元之法律關係，理所當然不生效力，故被
    告聲請本件強制執行，於法洵屬不合。
  (四)此外，邵旭於79年間與被告間請求塗銷抵押權登記事件之訴
    訟，經台灣高等法院以85年度上更(二)字第375 號判決被告應
    給付邵旭300 萬元，並經最高法院駁回被告上訴確定，伊得
    以上開債權與被告於系爭執行程序所請求之177 萬9,766 元
    相互抵銷，並以本訴狀繕本為抵銷之意思表示。伊據以抵銷
    之300 萬元之債權，係以侵權行為之損害賠償請求權，經台
    灣高等法院85年度上更(二)字第375 號判決確定，該債權金額
    並經該判決主文宣示，則依民事訴訟法之規定已生既判力，
    被告自應受該確定判決既判力所拘束。縱然事後被告塗銷其
    與訴外人劉馮英珠所設定之本金最高限額300 萬元之抵押權
    ，然其損害賠償之債已然成立發生，並不會因為該抵押權塗
    銷而有所不同，即抵押權塗銷，仍不使已存在之侵權行為損
    害賠償就此消滅。是被告辯稱以抵押權是否塗銷，作為判斷
    權利消滅之依據，自有違誤。再者，被告於上開訴訟事實審
    言詞辯論終結前，即可行使抵押權塗銷而未為之，此項塗銷
    之權利應可認為已被確定判決所遮斷，故應不得再於本訴訟
    主張。況且，被告眼見訴訟敗訴，已無希望，才將抵押權塗
    銷，惟此訴訟已長達10年之久，不但浪費國家司法資源，更
    因此而害伊之被繼承人邵旭重病，飽受官司煎熬之苦，因此
    被告顯有民法第148 條權利濫用及違背誠信原則，其不應予
    司法之保護。而上開300 萬元之債權，伊曾聲請本院以93年
    度執字第19521 號強制執行程序執行被告之財產在案。故本
    件原告已有消滅或妨礙債權人請求之事由，符合強制執行法
    第14條第1 項之規定，本件強制執行程序應予撤銷等語，並
    聲明：本院82年度執字第5310號被告與原告間請求清償債務
    事件之強制執行程序應予撤銷。
二、被告則以：
  (一)本件原告主張抵銷之債權為台灣高等法院85年度上更(二)字第
    375 號判決所示300 萬元之債權，惟依該判決理由，已明白
    表示，系爭債權係因其將邵旭之房地設定最高限額300 萬元
    之抵押權與第3 人，致生減損該財產價值之虞，故其應給付
    300 萬元與邵旭。然該事件於高等法院85年度上更(二)字第37
    5 號言詞辯論終結後，上訴最高法院前，其已將該抵押權之
    設定塗銷，是時邵旭已無財產減損之可能，原告亦無從主張
    該債權存在。又本件原告所主張抵銷之債權，經原告前以本
    院民事執行處93年度執字第19521 號執行程序對其為強制執
    行，其提起債務人異議之訴，經本院以93年度訴字第1486號
    審理後，經該案簡化爭點為被告將抵押權塗銷是否為強制執
    行法第14條第1 項之事由，經判決為有理由，宣告該債權已
    不存在，原告即無從以之為抵銷。
  (二)原告提出之本院76年度訴字第633 號及台灣高等法院76年度
    上字第997 號之事件，其判決僅指明73年7 月13日之第2 順
    位抵押權之設定不保障原來71年11月9 日借款200 萬元之債
    權，因此判決被告應塗銷73年7 月13日之抵押權登記，並非
    指原來71年11月9 日借款200 萬元之債權不存在。而該債權
    屬一般債權，且尚未清償，被告就該債權，另外提起本院77
    年度訴字第780 號債務清償訴訟，其後經台灣高等法院78年
    度上字第217 號判決、最高法院79年度台上字第2719號判決
    、台灣高等法院80年度上更(一)字第37號判決、最高法院81年
    度台上字第466 號裁定駁回邵旭之上訴獲勝訴判決確定，但
    邵旭已脫產完畢，故其只能領取板橋地院民執速字第39357
    號債權憑證乙紙。
  (三)其於71年11月9 日借予邵旭200 萬元為不虛之事實，計有現
    金40萬元及台銀中壢分行NO.626626 金額160 萬元之本票乙
    紙，至今尚未清償完畢，足徵其聲請本件強制執行為有理由
    等語置辯，並聲明：如主文所示。
三、兩造不爭執事項：
  (一)被告因請求清償債務事件，曾向本院對原告之被繼承人邵旭
    起訴，經本院以77年度訴字第780 號判決（見本院卷(一)第16
    -23 頁），判命邵旭應給付被告200 萬元，及自71年11月9
    日起至73年11月8 日止按中央銀行核定放款利率計算之利息
    ，及自73年11月9 日起至清償日止按每百元每日5 分計算之
    違約金。邵旭上訴後，先後經台灣高等法院以78年度上字第
    217 號判決駁回上訴（見本院卷(一)第24-32 頁）、最高法院
    79年度台上字第2719號判決廢棄發回高等法院更審（見本院
    卷(一)第33-36 頁），台灣高等法院以80年度上更(一)字第37號
    判決上訴駁回（見本院卷(一)第37-43 頁），末經最高法院以
    81年度台上字第466 號裁定上訴駁回（見本院卷(一)第44、45
    頁）而告確定，邵旭應依上開第一審判決主文向被告為給付
    。嗣被告持上述確定判決為執行名義聲請強制執行，取得板
    橋地院78年12月23日北板分元民執速字第39357 號債權憑證
    。被告再於82年12月15日執上開債權憑證，聲請本院強制執
    行，經本院以系爭執行程序強制執行在案，被告請求執行之
    金額為177 萬9,766 元（見本院卷第46-50 頁）。
  (二)原告之被繼承人邵旭曾向被告提起抵押權登記塗銷訴訟，經
    本院76年度訴字第633 號判決邵旭敗訴（見本院卷(一)第164-
    174 頁），上訴後，經台灣高等法院以76年度上字第997 號
    判決邵旭勝訴（見本院卷(一)第175-186 頁），再經最高法院
    77年度台上字第676 號裁定駁回被告上訴而告確定（見本院
    卷(一)第187-190頁）。
  (三)原告之被繼承人邵旭曾向被告提起先位請求抵押權登記塗銷
    及備位請求損害賠償之訴訟，經本院79年度訴字第1212號判
    決（見本院卷(一)第52-58 頁）、台灣高等法院81年度上字第
    178 號判決駁回原告之訴（見本院卷(一)第59-77 頁），經最
    高法院83年度台上字第1578號判決部分廢棄發回台灣高等法
    院（見本院卷(一)第78-82 頁），再經台灣高等法院以83年度
    上更(一)字第239 號判決命被告應給付邵旭300 萬元（見本院
    卷(一)第83-89 頁），又經最高法院85年度台上字第2103號判
    決廢棄發回台灣高等法院（見本院卷(一)第90-94 頁），末經
    台灣高等法院以85年度上更(二)字第375 號判決命被告應給付
    300 萬元予邵旭（見本院卷(一)第95-100頁），嗣最高法院以
    89年度台上字第1671號裁定駁回被告上訴（見本院卷(一)第10
    1-103 頁）而告確定。
  (四)原告執上開台灣高等法院85年度上更(二)字第375 號確定判決
    為執行名義，就被告之財產聲請本院以93年度執字第19521
    號強制執行事件為強制執行，經被告提起債務人異議之訴，
    嗣由臺灣高等法院於95年9 月12日以95年度上字第458 號判
    決判命該強制執行事件之強制執行程序應予撤銷（見本院卷
    第146-148 頁）。上訴後，經最高法院於96年4 月26日裁定
    上訴駁回確定在案（見本院卷第258-259 頁）。
四、原告主張：被告就系爭執行程序執行名義所示之債權金額20
    0 萬元，係基於消費借貸之法律關係所生，而被告未能舉證
    其有交付金錢之事實，是本件欠缺交付借貸物之特別成立要
    件，故不成立；再者，上開塗銷抵押權登記訴訟，經台灣高
    等法院76年度上字第997 號確定判決，於理由認定被告對邵
    旭之200 萬元債權不存在，具爭點效，被告應受其拘束不得
    為相反主張。是被告提起本件債務人異議之訴洵無理由，並
    以之為先位抗辯之主張等語（見本院卷(二)第56頁）。此為被
    告否認，並以前詞置辯。經查：
  (一)按執行名義成立後，如有消滅或妨礙債權人請求之事由發生
    ，債務人得於強制執行程序終結前，向執行法院對債權人提
    起異議之訴。如以裁判為執行名義時，其為異議原因之事實
    發生在前訴訟言詞辯論終結後者，亦得主張之，強制執行法
    第14條第1 項定有明文。本件被告係以確定判決為執行名義
    對原告聲請為強制執行，而該為系爭執行程序執行名義之確
    定判決即臺灣高等法院80年度上更(一)字第37號判決，係於80
    年11月6 日言詞辯論終結乙節，業據本院依職權調閱其歷審
    卷宗審核無誤，依上規定，原告提起本件債務人異議之訴，
    自僅得以發生於80年11月6 日後之消滅或妨礙債權人請求事
    由為之，如所持事由係發生在前者，即無理由。
  (二)原告上開所持本件債務人異議之訴之事由，無非係以伊之被
    繼承人邵旭前於另件對被告所提塗銷抵押權登記訴訟之確定
    判決，已於理由中認定系爭執行程序執行名義所示之200 萬
    元債權不存在，應具備爭點效，被告不得再為相反之主張，
    及被告並未證明其已交付該200 萬元之借款予邵旭之事實，
    該消費借貸款關係並未成立。惟查，該件塗銷抵押權登記訴
    訟係經最高法院於77年3 月31日以77年度台上字第676 號裁
    定駁回上訴而告確定，則該確定判決所為認定暨該判決確定
    之事實，顯係早於上述本件系爭執行程序執行名義確定判決
    之80年11月6 日言詞辯論終結時；且該確定判決亦已於理由
    中認定上述塗銷抵押權登記訴訟雖判決邵旭勝訴確定，惟係
    因本件系爭200 萬元之債權係屬普通債權，故該抵押權之被
    判定應予塗銷，亦與系爭200 萬元借款是否清償無關（見本
    院卷第42頁），是原告以之提起本件債務人異議之訴，自屬
    無據。而有關被告是否交付系爭200 萬元之消費借貸金錢予
    邵旭乙節，更係早於上開判決言詞辯論終結前即生之事實，
    非屬發生在前訴訟言詞辯論終結後者。揆諸上開規定及說明
    ，原告持上開發生於為執行名義之裁判言詞辯論終結前之事
    由，提起本件債務人異議之訴，顯與上開規定相違，不足為
    採。
五、原告另備位主張：伊之被繼承人邵旭於79年間與被告間請求
    塗銷抵押權登記事件之訴訟，經台灣高等法院以85年度上更
    (二)字第375 號判決被告應給付邵旭300 萬元，並經最高法院
    駁回被告上訴確定，伊得以上開債權與被告於系爭執行程序
    所請求之177 萬9,766 元相互抵銷，並以本訴狀繕本為抵銷
    之意思表示等語，亦為被告所否認。查該確定判決固以被告
    未經邵旭同意，即以邵旭所有之不動產設定最高限額300 萬
    元之抵押權予劉馮英珠，乃直接減損該不動產交換價值之行
    為，自係屬不法侵害邵旭之所有權，邵旭因而受有該不動產
    經濟價值減損300 萬元之損害，而於86年11月26日判命被告
    應給付300 萬元予被告。被告上訴後，經最高法院於89年7
    月27日以89年度台上字第1671號裁定駁回其上訴而告確定。
    惟上開300 萬元之債權經邵旭之繼承人向本院聲請對被告強
    制執行，由本院以93年度執字第19521 號強制執行事件受理
    在案，被告於該強制執行程序終結前提起債務人異議之訴，
    嗣臺灣高等法院於95年9 月12日以95年度上字第458 號判決
    判命該強制執行事件之強制執行程序應予撤銷，其理由係以
    ：被告已於上述85年度上更(二)字第375 號判決言詞辯論終結
    後，塗銷上述邵旭所有不動產上所設定之抵押權，則邵旭所
    有之不動產因有抵押權存在致減損價值之情形既已不存在，
    邵旭請求被告賠償300 萬元之事由已消滅，而認符合強制執
    行法第14條第1 項之規定，於上述臺灣高等法院85年度上更
    (二)字第375 號判決言詞辯論終結後，發生消滅債權人即原告
    請求之事由，故為被告勝訴之判決。上訴後，經最高法院於
    96年4 月26日裁定上訴駁回確定（見本院卷第258-259 頁）
    。則依上開確定判決，原告所主張對被告得請求之300 萬元
    債權，已於前訴訟言詞辯論終結後，發生足以消滅該債權之
    事由，而經債務人即被告於上述強制執行程序中，以確定之
    債務人異議之訴排除之。復查，原告於本件所欲主張抵銷之
    上述300 萬元之債權係屬損害賠償請求權，此據原告自述在
    卷（見本院卷(二)第19頁），而依原告之被繼承人邵旭得請求
    被告給付上述300 萬元之確定判決認定，該300 萬元之債權
    係因被告未經邵旭同意，即於伊所有之不動產設定最高限額
    300 萬元之抵押權予劉馮英珠，所致交換價值減損之損害賠
    償，則被告嗣既已自行塗銷該不動產上之上述抵押權，此為
    原告所不爭之事實，僅主張：該損害賠償之債業已成立，損
    害業已發生，不因該抵押權塗銷而有所不同等語（見本院卷
    (二)第20頁），並有被告提出之土地登記聲請書、債務清償證
    明書、印鑑證明、他項權利證明書、抵押權設定契約書、土
    地登記簿、建築改良物登記簿等影本在卷可稽（見本院卷(一)
    第123-145 頁），堪認屬實。惟該300 萬元損害賠償之債既
    係為填補邵旭因所有之不動產遭被告逕行設定上述抵押權所
    致交換價值減損之損害而生，則上述抵押權一經塗銷，該交
    換價值減損之情即已不存在，該損害應認已獲填補，邵旭或
    伊之繼承人即原告自不得再請求為填補該損害而生之300 萬
    元債權。故原告主張：伊對被告有300 萬元之損害賠償請求
    權，對於本件被告請求177 萬9,766 元之債權主張抵銷，被
    告自不得再對伊強制執行云云，亦無可採。
六、從而，原告依強制執行法第14條第1 項之規定，請求撤銷本
    院82年度執字第5310號清償債務強制執行事件所為之強制執
    行程序，為無理由，應予駁回。
七、本件事證已臻明確，兩造其餘之主張、陳述及所提之證據資
    料，核與判決結果無何影響，爰不一一論述，附此敘明。
八、據上論結，本件原告之訴為無理由，依民事訴訟法第78條，
    判決如主文。
中    華    民    國    98    年    10    月    23    日
                  民事第一庭    法  官  范明達
以上正本係照原本作成
如對本判決上訴，須於判決送達後20日內向本院提出上訴狀
中    華    民    國    98    年    10    月    26    日
                                書記官  張豐松


司法院資訊處製作；財團法人民間司法改革基金會備份。
